臺灣高等法院民事判決　　　　　　　　　　　　　　　　九十三年度上字第五八號
　　上　訴　人
　　即被上訴人　大都市建設開發股份有限公司
　　法定代理人　趙藤雄
　　訴訟代理人　蘇弘志律師
　　　　　　　　陳俊斌律師
　　被 上訴 人
　　即　上訴人　甲○○
右當事人間返還不當得利事件，兩造對於中華民國九十二年十一月七日臺灣臺北地方
法院九十二年度訴字第四五０一號第一審判決各自提起上訴，經本院於九十三年七月
二十七日言詞辯論終結，判決如左：
    主      文
兩造之上訴均駁回。
第二審訴訟費用由兩造各自負擔。
    事      實
甲、上訴人即被上訴人大都市建設股份有限公司（下稱大都市公司）方面：
    一、聲明：(一)原判決關於不利大都市公司部分廢棄。(二)甲○○應再給付大都市公
        司新台幣（下同）三百三十三萬四千一百四十元及自民國（下同）九十二年
        九月二十五日起至清償日止，按年息百分之五計算之利息。(三)願提供現金或
        同額之彰化銀行建國分行無記名可轉讓定期存單為擔保，請准宣告假執行。
        (四)對造之上訴駁回。
    二、陳述：除與原判決記載相同部分，予以引用外，並補稱略以：
        (一)系爭土地係位在臺北市萬華地區○○○地段，過往車輛人群眾多，是就張
          葉香無權佔用系爭土地之不當得利，不應祇以申報地價即每平方公尺五萬
          七千三百六十元作為計算基礎，應以土地公告現值即每平方公尺十六萬元
          為計算標準。退步言之，本件縱有土地法第一百零五條準用第九十七條第
          一項規定之適用，仍應按土地申報總價額年息百分之十計算不當得利之金
          額，若按年息百分之五計算，對大都市公司極不公平。
        (二)甲○○房屋越界佔用系爭土地之部分，業經大都市公司聲請原執行法院於
          九十二年九月四日執行拆除完畢。
        (三)本件相當於租金之不當得利，其期間之計算應為自九十二年九月三日往前
          計算五年，即以八十七年九月四日為始日，九十二年九月三日為末日，茲
          更正事實上之陳述。因大都市公司係於八十七年六月三日取得系爭土地所
          有權，故上開期間之不當得利請求仍屬有據。
    三、證據：除援用原審之立證方法外，並補提出臺灣臺北地方法院九十二年度訴
        字第四四七七號民事判決、臺灣臺北地方法院九十二年九月四日執行筆錄、
        系爭土地附近道路現況及系爭建物之照片為證。
乙、被上訴人即上訴人甲○○（下稱甲○○）方面：
    一、聲明：(一)原判決關於不利甲○○部分廢棄。(二)上開廢棄部分，大都市公司在
        第一審之訴及假執行之聲請均駁回。(三)對造之上訴駁回。
    二、陳述：除與原判決記載相同部分，予以引用外，並補稱略以：
        (一)系爭建物原所有權人陳彩英與系爭土地原所有權人間確有租賃關係存在，
          否則，怎可能就系爭建物無償使用或佔用系爭土地搭蓋二樓磚造建物乙事
          ，毫無異議？
        (二)訴外人姚愧三於另案訴訟中已到庭說明收受租金之來龍去脈，證實陳彩英
          與系爭土地原所有權人間確有租賃關係存在，並有繳交租金之事實，惟大
          都市公司卻將租金引申為「損害金」，與事實不符。
        (三)甲○○於系爭土地已居住三十多年，領有合法之建物所有權狀，並按時繳
          交房屋稅，應係系爭土地之地上權人及租賃權人，故就系爭土地應享有優
          先購買權，惟甲○○並未接到土地出賣通知，更未簽署放棄優先購買權之
          文件，顯見大都市公司係非法取得系爭土地之所有權。
        (四)系爭土地位在之東園街，僅為雙向單線道，亦僅有兩線公車經過，商業重
          心早已移至萬大路，非如大都市公司所言係過往車輛人群眾多之商業地段
          。
        (五)大都市公司施工不當，致系爭建物嚴重龜裂及傾斜、屋頂漏雨、污水倒灌
          ，大都市公司迄未將建物修復，亦未就拆除系爭合法之建物予以補償，張
          葉香何來不當得利？
    三、證據：除援用原審之立證方法外，並補提出陳彩英與張效忠間所訂立之建築
        合約、估價單、臺北市政府工務局書函、水電費通知及收據、臺北市政府警
        察局萬華分局通知單、土地及建物買賣所有權移轉契約書、及系爭土地附近
        道路現況之照片為證。
丙、本院依職權調閱臺灣臺北地方法院九十年度執字第二一五九二號民事執行案卷。
    理      由
一、本件大都市公司起訴主張：大都市公司於八十七年六月三日取得坐落臺北市○○
    區○○段二小段五四０之二地號土地（下稱系爭土地）之所有權，惟系爭土地遭
    甲○○所有門牌號碼為臺北市○○街一七九號建物（下稱系爭建物）無權佔用面
    積四七點二二平方公尺，甲○○因而獲有相當於租金之不當得利，其金額應依系
    爭土地之公告現值計算等情，爰依不當得利之法則，求為命甲○○給付自八十七
    年九月四日起至九十二年九月三日止，計五年期間之不當得利三百七十五萬元及
    法定遲延利息之判決（原審判命甲○○給付四十一萬五千八百六十元及法定遲延
    利息；而駁回大都市公司其餘之請求。兩造各就其敗訴部分聲明不服）。
    甲○○則以：系爭建物早在四十餘年前即已蓋好，經伊合法買受，該建物係本於
    不定期限租賃關係而使用系爭土地，並非無權占有，伊並未獲有任何不當得利；
    又系爭土地出賣予大都市公司並未通知伊優先承買，該買賣契約不得對抗伊，且
    大都市公司係以偽造文書方式辦畢移轉登記，亦屬未合法取得系爭土地之所有權
    云云，資為抗辯。
二、經查坐落臺北市萬華區（原雙園區○○○段二小段五四０地號土地原為一筆，為
    訴外人陳財增所有，嗣於八十七年六月三日移轉登記於訴外人趙玉女所有，再於
    同日移轉登記於大都市公司所有；系爭土地係於八十八年十月二十五日始自上開
    五四０地號土地分割而來；而甲○○係於六十一年八月二十七日向訴外人賈陳彩
    英（即指陳彩英）買受系爭建物，並於七十八年一月四日移轉登記取得所有權。
    訴外人陳財增前於七十七年間，本於民法第七百六十七條之規定，訴請甲○○拆
    除系爭建物無權佔用五四０地號內，面積三十四平方公尺之土地，經原審以七十
    七年度重訴字第一六八號民事事件受理，嗣於九十年八月十六日經最高法院以九
    十年度台上字第一四一七號判決訴外人陳財增勝訴確定在案；而系爭建物係佔用
    上開五四０地號土地所分割出來之系爭土地內，面積二十九平方公尺土地，業經
    大都市公司持上開確定判決為執行名義，聲請原執行法院於九十二年九月四日強
    制執行予以拆除完畢之事實，有大都市公司提出之系爭土地登記謄本（見原審卷
    第五頁）、及甲○○提出之系爭建物買賣契約及所有權狀（見外放證物）可稽，
    並經本院調取原執行法院九十年度執字第二一五九二號民事執行卷附原審七十七
    年度重訴字第一六八號、本院八十九年度上更(六)字第一三九號及最高法院九十年
    度台上字第一四一七號民事判決、系爭土地異動索引、五四０地號土地所有權狀
    、陳財增與趙玉女間就五四０地號土地所訂之買賣所有權移轉契約書、臺北市建
    成地政事務所九十二年三月七日複丈成果圖、及九十二年九月四日執行筆錄核閱
    屬實，自堪信為真實。
三、按訴訟標的之法律關係，於確定之終局判決中經裁判者，當事人之一造以該確定
    判決之結果為基礎，於新訴訟用作攻擊防禦方法時，他造應受其既判力拘束，不
    得以該確定判決言詞辯論終結前，所提出或得提出而未提出之其他攻擊防禦方法
    ，為與該確定判決意旨相反之主張，此依民事訴訟法第四百條第一項規定之趣旨
    觀之甚明（最高法院四十二年臺上字第一三０六號判例參照）；又確定判決，除
    當事人外，對於訴訟繫屬後為當事人之繼受人者，亦有效力，民事訴訟法第四百
    零一條第一項亦定有明文。所謂繼受人，包括因法律行為而受讓訴訟標的之特定
    繼承人在內。依實體法規定為權利主體之人，基於物權，對於某物得行使權利關
    係者，此種權利關係，具有對世效力與直接支配物之效力，如離標的物，其權利
    失所依據，倘以此項對物之關係為訴訟標的時，凡受讓標的物之人，均屬民事訴
    訟法第四百零一條第一項所謂之繼受人（最高法院三十三年上字第一五六七號及
    六十一年臺再字第一八六號判例參照）。經查訴外人陳財增本於系爭土地所有權
    人之地位，依民法第七百六十七條規定，訴請甲○○拆屋還地，已獲勝訴判決確
    定，則就該無權占有之法律關係，甲○○即應受前開確定判決既判力之拘束，對
    於他造當事人之陳財增，不得再為相反之主張。而大都市公司於上開訴訟繫屬後
    之八十七年六月三日輾轉受讓登記取得系爭土地之所有權，已如前述，此一依土
    地法所為之登記，依土地法第四十三條之規定，有絕對之效力，殊不容甲○○任
    意否認大都市公司為系爭土地所有權人之地位，則依民事訴訟法第四百零一條第
    一項之規定，前開確定判決對於訴訟繫屬後受讓系爭土地所有權之大都市公司，
    亦有效力，準此，甲○○就系爭土地，自亦不得反於前開確定判決之既判力，再
    對大都市公司主張有權占有。
四、次按無法律上之原因而受利益，致他人受損害者，應返還其利益，民法第一百七
    十九條前段定有明文；又無權占有他人土地，可能獲得相當於租金之利益為社會
    通常之觀念（最高法院六十一年臺上字第一六九五號判例參照）；又依土地法第
    一百零五條準用第九十七條第一項之規定，建築基地之租金，以不超過土地申報
    價額年息百分之十為限。上開所謂土地價額，依土地法施行法第二十五條及土地
    法第一百四十八條規定，係指申報地價而言。大都市公司請求以系爭土地公告現
    值為標準，計算相當於租金之不當得利，尚嫌無據。經查系爭土地自八十六年七
    月一日起迄九十二年九月間之申報地價為每平方公尺五萬七千三百六十元，此有
    大都市公司提出之地價謄本足按（見原審卷廿四頁），爰斟酌系爭土地位於臺北
    市萬華區，面臨臺北市○○街之八米道路，附近固屬工商繁榮，交通便利，惟系
    爭建物為混凝土造二層樓房，屋齡已有三、四十年，該建物佔用系爭土地之部分
    係位於系爭建物之後進，並未面臨道路，且該後進之建物原係供甲○○自行居住
    使用等一切情狀後（見本院卷一三九至一四一、一四九至一五０、一五二頁），
    認本件不當得利金額應按系爭土地申報地價年息百分之五計算為適當。準此，大
    都市公司就八十七年九月四日起至九十二年九月三日止，計五年期間，所得請求
    甲○○給付相當於租金之不當得利金額應為四十一萬五千八百六十元（57,360元
    ×29平方公尺×5%×5年=415,860元）。
五、綜上所述，大都市公司本於不當得利之法則，請求甲○○給付四十一萬五千八百
    六十元及自起訴狀繕本送達之翌日即九十二年九月二十五日起至清償日止，按年
    息百分之計算之利息部分，自屬應予准許；至超過上開部分之請求，即屬不應准
    許。從而原審就上開應予准許部分，所為甲○○敗訴之判決；就上開不應准許部
    分，所為大都市公司敗訴之判決，經核均無違誤。兩造各自就其敗訴部分上訴指
    摘原判決各該部分不當，求予廢棄改判，均無理由。
六、至兩造其餘之攻擊或防禦方法及未經援用之證據，經本院斟酌後，認為均不足以
    影響本判決之結果，自無逐一詳予論駁之必要，併此敘明。
七、據上論結，本件兩造之上訴均為無理由，依民事訴訟法第四百四十九條第一項、
    第七十八條，判決如主文。
中　　　華　　　民　　　國　　九十三　　年　　　八　　　月　　　十　　　日
                                民事第七庭
                                    審判長法  官  林  鄉  誠
                                          法  官  鄭  威  莉
                                          法  官  梁  玉  芬
正本係照原本作成。
甲○○不得上訴。
大都市建設開發股份有限公司如不服本判決，應於收受送達後二十日內向本院提出上
訴書狀，其未表明上訴理由者，應於提出上訴後二十日內向本院補提理由書狀（均須
按他造當事人之人數附繕本）上訴時應提出委任律師或具有律師資格之人之委任狀；
委任有律師資格者，另應附具律師資格證書及釋明委任人與受任人有民事訴訟法第四
百六十六條之一第一項但書或第二項（詳附註）所定關係之釋明文書影本。
中　　　華　　　民　　　國　　九十三　　年　　　八　　　月　　　十　　　日
　　　　　　　　　　　　　　　　　　　　　　書記官  常  淑  慧
附註：
民事訴訟法第四百六十六條之一（第一項、第二項）：
對於第二審判決上訴，上訴人應委任律師為訴訟代理人。但上訴人或其他法定代理人
具有律師資格者，不在此限。
上訴人之配偶、三親等內之血親、二親等內之姻親，或上訴人為法人、中央或地方機
關時，其所屬專任人員具有律師資格並經法院認為適當者，亦得為第三審訴訟代理人
。
